【裁判字號】    95,簡上,6
【裁判日期】    951106
【裁判案由】    給付票款
【裁判全文】
臺灣宜蘭地方法院民事判決               95年度簡上字第6號
上  訴  人  丙○○
訴訟代理人  楊德海律師
上  訴  人  乙○○
訴訟代理人  曾威龍律師
被上訴人    甲○○
上列當事人給付票款事件，上訴人對於本院羅東簡易庭於民國94
年12月8日94年度羅簡字第106號民事判決提起上訴，本院合議庭
於95年10月23日言詞辯論終結，判決如下：
    主  文
原判決廢棄。
被上訴人在第一審之訴及假執行之聲請均駁回。
第一、二審訴訟費用均由被上訴人負擔。
    事實及理由：
壹、被上訴人起訴主張：上訴人乙○○於民國92年6月間，向被
    上訴人開設之聯合餐具大賣場購買設備，其買賣價金共計新
    台幣（下同）464,700元，上訴人乙○○因而持訴外人陳永
    爐所簽發，以第一商業銀行羅東分行為付款人，票據號碼為
    SB0000000號，發票日期為93年5月24日，票面金額為400,
    000元之支票一紙，欲用以支付價金，因被上訴人對上訴人
    乙○○之支付能力存疑，要求以共同背書保證之方式以擔保
    債權，上訴人乙○○遂找來上訴人丙○○，共同在上訴人丙
    ○○之家中，由上訴人乙○○、丙○○背書後，再將系爭支
    票交付予上訴人，詎系爭支票屆期後，訴外人陳永爐竟
    聲稱票款不及籌措，恐有退票之虞，嗣上訴人丙○○與其子
    張銘峰研議後，卻因顧及訴外人陳永爐已積欠借款甚鉅，而
    斷然拒絕出資奧援。訴外人陳永爐即轉而與訴外人張銘峰勾
    串，渠2人異想天開，基於為使系爭支票上之當事人規避應
    負之票據責任，竟共同慫恿上訴人丙○○以系爭支票遺失為
    由向警方謊報，而被上訴人有所耳聞後，為恐無端牽扯致受
    害，遂擬先求自保，將系爭支票暫緩提示外，並於93年6月3
    日以宜蘭十支郵局第117號存證信函警告上開3人，以敦促渠
    等好自為之儘速處理。上訴人乙○○於原審94年11月24日訊
    問時，當場答稱因欲向第三人借款，而由被上訴人交還系爭
    支票之影印本，詎上訴人丙○○竟居心叵測而穿鑿附會，將
    之杜撰並以訛傳訛渲染為被上訴人以詐術方式，事先刻意彩
    色影印支票，並以假支票代替真支票交還上訴人乙○○，使
    伊誤認已返還支票原本。再被上訴人於審理中此段期間經再
    研析系爭支票背面，即由上訴人丙○○及乙○○所背書之位
    置，並用心回憶系爭支票交付前之情景，且依一般背書之習
    慣研判，乃被上訴人丙○○係先行背書後，復交由上訴人乙
    ○○背書，再而交付被上訴人持有；否則上訴人丙○○之署
    押，豈會如此接近票據上「姓名」及「地址」之印刷文字，
    而上訴人乙○○之署押尾隨其後。依上訴人乙○○之切結證
    明書，即自認系爭支票為積欠貨款之總和，雖上訴人乙○○
    事後為圖卸責而轉念，又反口欲否認所積欠債務並非400,
    000元，則自應舉證證明。綜上，被上訴人取得系爭支票之
    過程，係基於善意而非惡意。從而，系爭支票於提示後不獲
    付款，上訴人自應負連帶給付票款責任等語。
貳、上訴人丙○○則以：上訴人乙○○於原審雖陳述其取得系爭
    支票時已知係影印之支票，惟查上訴人乙○○所言與事實不
    符，應係受他人脅迫命其不得據實陳述所致。況衡諸常情，
    被上訴人應無必要故意將票據以彩色影印並按原尺寸切割，
    足證被上訴人顯係企圖欺騙上訴人乙○○，故被上訴人取得
    系爭票據顯係出於惡意。且系爭支票由上訴人丙○○簽名再
    交付被上訴人，故上訴人丙○○係立於背書人之地位，兩造
    為直接前後手之關係，如被上訴人係無對價或以不相當之對
    價自上訴人丙○○處取得票據，不論執票人是否具有惡意，
    即不得享有優於前手即上訴人丙○○之權利，由於上訴人丙
    ○○並未由被上訴人處取得任何對價，被上訴人自屬無償取
    得票據，要不得主張享有票據上之權利。又依票據法第130
    條第1款規定：「支票之執票人，應於左列期限內，為付款
    之提示：一  發票地與付款地在同一省（市）區內者，發票
    日後7日內。」、第132條規定：「執票人不於第130條所定
    期限內為付款之提示，或不於拒絕付款日或其後5日內，請
    求作成拒絕證書者，對於發票人以外之前手，喪失追索權。
    」，本件被上訴人持有第3人陳永爐簽發之系爭支票，支票
    票載發票日為93年5月24日，惟被上訴人卻遲至93年6月15日
    始為提示，已逾7日之提示期日，故被上訴人自不得對上訴
    人丙○○主張票據上之權利等語，資為抗辯。
、上訴人乙○○則以：上訴人乙○○為系爭支票之背書人，依
    票據法第130條第1款、第132條規定，系爭支票票載發票日
    期為93年5月24日，被上訴人於93年6月15日提示，顯已超過
    發票日後7日內應提示之規定。又支票之執票人，對前手之
    追索權，4個月間不行使，因時效而消滅，其免除作成拒絕
    證書者，匯票、本票自到期日起算；支票之提示日起算，票
    據法第22條亦定有明文。經核，被上訴人於93年8月2日持系
    爭支票對上訴人乙○○、丙○○及訴外人陳永爐聲請發支付
    命令，鈞院於93年8月5日核發93年度促字第2697號支付命令
    ，惟上開支付命令因逾3個月未能合法送達上訴人乙○○，
    依法失效。嗣被上訴人於原審94年8月8日之民事準備書狀對
    上訴人乙○○追加起訴，然與系爭支票提示日期93年6月15
    日相距，已罹於4個月之消滅時效。上訴人乙○○於原審一
    再陳稱與被上訴人間僅積欠245,000元之貨款而已，而系爭
    400,000元支票係清償該筆貨款，縱被上訴人與上訴人間有
    245,000元之積欠貨款，係系爭支票面額為400,000元，二者
    顯非相當之對價是被上訴人持有系爭支票，縱非惡意，亦有
    重大過失，依票據法第14條第1項之規定應不得享有票據上
    之權利等語，資為抗辯。
肆、兩造不爭執之事實：
一、系爭支票票載發票日為93年5月24日，於93年6月15日經被上
    訴人提示不獲付款。
伍、得心證之理由：
    本件原審對於被上訴人之請求，判決被上訴人全部勝訴，上
    訴人全部聲明不服，求為廢棄原判決，並判決被上訴人之訴
    駁回。而本件兩造爭執之處，經行爭點整理後確認為：(一)系
    爭支票係由上訴人何人先背書？(二)被上訴人是否未於票據法
    第130條提示期限內為付款之提示而喪失對前手之追索權。
    (三)就上訴人乙○○部分，被上訴人之追索權是否罹於票據法
    第22條之消滅時效。(四)被上訴人是否以惡意取得系爭票據。
    (五)被上訴人取得票據是否為無償，而不得對上訴人丙○○主
    張票據權利。(六)上訴人乙○○得否以其與執票人即被上訴人
    間所存抗辯事由作為抗辯。茲審酌如下：
一、系爭支票係由上訴人何人先背書？查系爭支票之發票人為訴
    外人陳永爐，上訴人先後於支票上背書，惟關於上訴人背書
    之先後順序，上訴人主張係由上訴人乙○○先於支票背面背
    書後，再由上訴人丙○○於支票上背書後，再將系爭支票交
    付被上訴人；被上訴人則主張係由上訴人丙○○先於支票背
    面背書後，再由上訴人乙○○於支票上背書。關於上訴人背
    書之先後順序，上訴人於原審中主張依序由上訴人乙○○、
    丙○○於支票上背書，並為被上訴人所不爭執，再於本院準
    備程序中，經受命法官訊問被上訴人支票之背書情形，被上
    訴人亦陳稱：「當時交付支票的時候，我及丙○○、上訴人
    乙○○在場，丙○○同意替乙○○還債，拿出系爭支票交給
    我，我要求他們兩人背書，所以乙○○先背書後再交給丙○
    ○背書。」（參見本院95年2月21日準備程序筆錄），按當
    事人主張之事實，經他造於準備書狀內或言詞辯論時或在受
    命法官、受託法官前自認者，無庸舉證。又自認之撤銷，除
    別有規定外，以自認人能證明與事實不符或經他造同意者，
    始得為之，民事訴訟法第279條第1項、第3項分別定有明文
    。被上訴人關於上訴人主張支票背書之順序，於原審及本院
    95年2月21日準備程序中均已對於上訴人之主張為自認，依
    上開規定，自應以上訴人之主張為真實。雖被上訴人嗣後於
    95年5月11日提出之答辯狀中，否認其自認之事實，而主張
    係由上訴人丙○○、乙○○依序背書，惟關於此部分之主張
    ，被上訴人僅稱係以事後用心回憶並參酌上訴人於系爭支票
    上背書之記載後得出之結論，但被上訴人關於此部分之主張
    未能提出其他證據證明，依上開規定，被上訴人自不得撤銷
    其原先關於上訴人主張係由上訴人乙○○、丙○○依序背書
    順序所為之自認，是本件上訴人於系爭支票背書之順序，自
    應認定係由上訴人乙○○背書後，再由上訴人丙○○背書後
    交與被上訴人。
二、被上訴人是否未於票據法第130條提示期限內為付款之提示
    而喪失對前手之追索權？按支票未載發票地者，以發票人之
    營業所、住所或居所所在地為發票地，而支票之執票人，就
    發票地與付款地在同一省（市）區內者，執票人應於發票日
    後7日內為付款之提示，如執票人不於上開法定期限內為付
    款之提示，或不於拒絕付款日或其後5日內，請求作成拒絕
    證書者，對於發票人以外之前手，喪失追索權，票據法第
    125條第3項、第130條第1款、第132條分別定有明文。查系
    爭支票未載發票地，發票人為訴外人陳永爐，其住所為宜蘭
    縣羅東鎮○○○路206-3號，而系爭支票付款人為第一商業
    銀行羅東分行，付款地為宜蘭縣羅東鎮○○路165號，依票
    據法第130條第1款規定，被上訴人應於票載發票日即93年5
    月24日後7日內為付款之提示，而被上訴人遲至93年6月15日
    始為付款之提示，顯已逾法定提示期間。雖被上訴人主張係
    因上訴人丙○○故意申報票據遺失，致被上訴人為恐無端牽
    扯致受害，遂擬先求自保，將系爭支票暫緩提示等語。但票
    據掛失之程序，申報人填寫遺失票據申報書之目的，除因票
    據權利人因遺失票據而要求付款人止付外，兼有請求警察機
    關協助偵查事後持票據提示付款者是否有竊盜、侵佔遺失物
    罪嫌，如申報遺失者有虛構事實之情形，依法應負刑法誣告
    罪責外，關於此項遺失票據之申報程序，仍不妨害持有票據
    之真正權利人主張票據之權利，執票人仍應依票據法之規定
    主張票據之權利。被上訴人所舉其與上訴人丙○○之子張銘
    鋒通話之錄音譯文，主張訴外人張銘峰利用要求被上訴人給
    予一個禮拜時間處理問題，藉此使被上訴人心房鬆懈，以致
    對未於法定期間內為付款之提示。依被上訴人所提其與訴外
    人張銘鋒之通話譯文：
    被上訴人稱：「我現在禮拜一（94年5月24日）就到期了，
    這我禮拜一就可以入票了。我要怎麼解決？40萬而已，93年
    5月24日，40萬，這是第一商業銀行，陳永爐的票，禮拜一
    就到期了，我到現在還不去入票，就是要等乙○○出來處理
    ，但她不處理，如果真的不出面處理，那我只好來循法律啊
    ﹗」
    張銘鋒稱：「因為‧‧‧你再給我一個禮拜的時間好不好，
    我來逼她，你逼她她也不痛不癢，不一定會比較好‧‧‧」
    被上訴人稱：「以這張票開給你說，我側面聽到的是，陳永
    爐共同來和歐里桑商議之後，因沒錢給法院，也沒有錢給人
    家領，就乾脆跟歐里桑一起說票遺失，不要再給乙○○領，
    也不用再拿錢給你。」
    張銘鋒稱：「因為這個情形我還是要跟律師討論，反正你就
    是再給我一個禮拜的時間，我叫乙○○出面來解決，這樣可
    以嗎？」
    依上開錄音譯文所示，被上訴人向訴外人張銘鋒表示系爭支
    票即將到期，要求上訴人乙○○出面處理債務，訴外人張銘
    鋒表示給予一個禮拜之時間處理，由其負責要求上訴人乙○
    ○出面處理債務問題而已，惟訴外人張銘鋒是否經由上訴人
    授意致被上訴人陷於錯誤而怠於行使權利，就此部分未能舉
    證證明，是被上訴人僅以其與訴外人張銘鋒關於票據債務之
    協商，即認上訴人以不法方式阻止被上訴人行使票據權利，
    即不足採。是本件被上訴人未於票據法第130條規定之法定
    期間內為付款之提示，對於發票人以外之前手即上訴人丙○
    ○、乙○○，即喪失票據追索權。
三、本件上訴人依據票據法律關係起訴請求上訴人連帶給付票款
    ，就兩造爭執事項第(三)點至第(六)點，均以被上訴人於法定期
    間內為付款提示後，被上訴人向上訴人行使票據追索權時，
    上訴人所得主張之抗辯事由，然本件被上訴人未於法定期間
    內為付款之提示，因而對發票人以外之前手喪失追索權，理
    由已如前述，則爭執事項第(三)點至第(六)點，即無審酌之必要
    。
四、綜上，被上訴人依據票據法律關係，主張被上訴人為支票背
    書人，請求上訴人連帶給付票款400,000元，為無理由，原
    審為上訴人敗訴之判決，尚有未洽。上訴人就此指摘原判決
    不當，求予廢棄改判，為有理由，應由本院將原判決予以廢
    棄，並改判如主文所示。
五、本件事證已臻明確，兩造其餘攻擊防禦方法，經本院審酌後
    ，核與判決結果無影響，毋庸一一論列，附此敘明。
六、據上論結，本件上訴為有理由，依民事訴訟法第436條之1第
    3 項、第450條、第78條，判決如主文。
中    華    民    國    95    年    11    月    6     日
                          臺灣宜蘭地方法院民事庭
                              審判長法  官  楊  麗  秋
                                    法  官  張  軒  豪
                                    法  官  辜  漢  忠
正本與原本無異
本判決不得上訴
中    華    民    國    95    年    11    月    9     日
                                    書記官  陳憲文


司法院資訊處製作；財團法人民間司法改革基金會備份。
